【裁判字號】    99,交聲,508
【裁判日期】    991102
【裁判案由】    聲明異議
【裁判全文】
臺灣嘉義地方法院刑事裁定             99年度交聲字第508號
原處分機關  交通部公路總局嘉義區監理所嘉義市監理站
異  議  人
即受處分人  甲○○
上列異議人因違反道路交通管理處罰條例案件，對於原處分機關
即交通部公路總局嘉義區監理所嘉義市監理站於民國99年8 月27
日所為之處分（原處分案號：嘉監義裁字第裁76-L00000000號）
，聲明異議，本院裁定如下：
    主    文
原處分關於「吊扣駕駛執照拾貳個月」部分撤銷。
甲○○汽車駕駛人，駕駛自用大貨車經測試檢定酒精濃度超過規
定標準，吊扣大貨車普通駕駛執照拾貳個月。
    理    由
一、原處分意旨略以：異議人即受處分人（下稱異議人）甲○○
    於民國99年8月24日11時7分許，駕駛車牌號碼100-UW號之自
    用大貨車，因酒後駕車為警查獲，測得其呼氣中酒精濃度達
    每公升0.28 毫克，已超過規定標準，原處分機關乃於99年8
    月27日，依道路交通管理處罰條例第35條第1項第1款規定，
    裁處異議人罰鍰新臺幣（下同）22,500元、吊扣駕駛執照12
    個月，並施以道路交通安全講習等語。
二、聲明異議意旨略以：異議人係持有普通聯結車駕照，然異議
    人於上開時間係駕駛自用大貨車違反酒後不得駕車規定，爰
    請求僅吊扣自用大貨車普通駕駛執照，其餘駕駛執照請准予
    使用，以維工作所需，為此聲明異議等語。
三、查異議人於99年8月24日11時7分許，駕駛車牌號碼100-UW號
    之自用大貨車，因酒後駕車為警查獲，測得其呼氣中酒精濃
    度達每公升0.28毫克，已超過規定標準，而為警舉發其酒後
    駕車之違規等情，異議人就此不爭執，並已繳納罰鍰22,500
    元乙節，有交通部公路總局嘉義區監理所嘉義市○○○○○
    道路交通管理事件裁決書附卷可稽。另異議人領有聯結車普
    通駕駛執照一情，有汽車駕照基本資料乙份在卷可參。
四、按汽車駕駛人，駕駛汽車經測試檢定有酒精濃度超過規定標
    準之情形者，處新臺幣一萬五千元以上六萬元以下罰鍰，並
    當場移置保管該汽車及吊扣其駕駛執照一年；汽車駕駛人，
    有第35條第1 項規定之情形者，應接受道路交通安全講習；
    汽車駕駛人有飲用酒類或其他類似物後其吐氣所含酒精濃度
    超過每公升０‧二五毫克或血液中酒精濃度超過百分之０‧
    ０五以上之情形者，不得駕車，道路交通管理處罰條例第35
    條第1項第1款、第24條第1項第2款及道路交通安全規則第11
    4條第2款分別定有明文。異議人以前揭情詞置辯，則本件爭
    點厥為道路交通管理處罰條例第35條第1 項規定『吊扣其駕
    駛執照』，究指吊扣汽車駕駛人所有各級車類駕駛執照，抑
    或僅吊扣違規當時之駕駛執照？析述如下：
  (一)觀之道路交通安全規則第53條就各類汽車駕駛執照予以列舉
    ，及第61條規定：「汽車駕駛人取得高一級車類之駕駛資格
    者，應換發駕駛執照，並准其駕駛較低級車類之車輛....」
    ，可知駕駛不同車類汽車應取得各該類汽車駕駛執照，惟取
    得高一級之駕駛執照者，亦得駕駛低級車類之車輛，故「換
    發」駕駛執照雖僅有一個形式上駕駛執照，但同時賦予多項
    低級車類之駕駛資格，復以各該不同等級車類駕駛資格客觀
    上可分，自不影響汽車駕駛人換發前之原有權利。
  (二)其次，道路交通管理處罰條例第35條第1 項，將汽車駕駛人
    違反情節之輕重，明訂『吊扣一年』、『吊扣二年』以及『
    吊銷並不得再考領』等不同法律效果，另參以同條例第68條
    第1 項於94年12月14日修正後，特將修正前條文「汽車駕駛
    人，因違反本條例及道路交通安全規則之規定，受吊扣或吊
    銷駕駛執照處分時，吊扣或吊銷其持有各級車類之駕駛執照
    」之『吊扣或』等文字刪除，僅留存『吊銷』文字，顯證立
    法者有意區別兩者。此外，本項明定『吊銷』之法律效果乃
    吊銷汽車駕駛人所有之『各級車類駕駛執照』，『吊扣」則
    無此規範，足證『吊扣』與『吊銷』有別。
  (三)按涉及人民權利之限制，其處罰之構成要件及法律效果，應
    由法律定之，以命令為之者，應有法律明確授權，侵害人民
    權利之事項，有法律保留原則之限制，此觀憲法第23條及中
    央法規標準法第5條規定即可明之，亦有大法官解釋第619號
    、第394號、第402號意旨可資參照。申言之，凡裁罰性行政
    處分，因攸關人民權利之限制，自應以法律為依據，如法無
    明文，即不得任意擴張解釋。職是，『吊扣駕駛執照』核屬
    裁罰性行政處分，就處罰之構成要件及法律效果自應依據法
    律規定。稽諸『吊扣』與『吊銷』有別，已如上述，且道路
    交通管理處罰條例亦未明定其法律效果，『吊扣』即非可類
    推適用『吊銷』之法律效果至明。準此，「一人一照原則」
    固有其行政管理之簡便性，惟不得因此侵犯人民受憲法保障
    之基本權利至為灼然。
  (四)異議人因酒精濃度超過規定標準而違反道路交通管理處罰條
    例第35條第1 項規定，而受『吊扣駕駛執照』處分，揆諸上
    開說明，即不得擴張解釋將汽車駕駛人各級車類駕駛執照全
    數一併吊扣。故原處分機關於作成吊扣駕駛執照處分時，應
    就行為人所應吊扣之駕駛執照種類予以限定，始符合依法行
    政原則。從而，異議人本件違規行為時，係駕駛自用大貨車
    ，依法所受之處分應限制其駕駛自用大貨車之權利，即應吊
    扣其自用大貨車駕駛執照，自不能限制其駕駛其他種類車輛
    之權利。
五、綜上所述，異議人於上開時間確有駕駛自用大貨車經測試檢
    定有酒精濃度超過規定標準之違規行為，至堪認定，核屬違
    反道路交通管理處罰條例第35條第1項第1款之規定。從而，
    原處分機關裁處異議人吊扣汽車駕駛執照十二個月，其裁罰
    所適用之法條款項固屬無誤，惟其處罰主文所載吊扣「駕駛
    執照」之用語尚非明確，自有未洽，爰將原處分關於吊扣汽
    車駕駛執照十二個月部分撤銷，裁處如主文第二項所示。至
    原處分關於施以道安講習之部分，異議人既未聲明異議，自
    不在本院審查範圍，附此敘明。
據上論斷，應依道路交通管理處罰條例第87條第2 項、道路交通
事件處理辦法第19條，裁定如主文。
中    華    民    國    99    年    11    月     2    日
                  交通法庭        法  官  傅曉瑄
以上正本證明與原本無異。
如不服本裁定，應於送達後5日內，向本院提出抗告狀(應附繕本
）。
中    華    民    國    99    年    11    月     2    日
                                  書記官  陳意婷

司法院資訊處製作；財團法人民間司法改革基金會備份。
